【裁判字號】    94,自,48
【裁判日期】    951026
【裁判案由】    誣告
【裁判全文】
臺灣板橋地方法院刑事判決                94年度自字第48號
自  訴  人  乙○○
            庚○○
共同代理人  應明銓律師
被      告  丙○○
選任辯護人  張建鳴律師
上列被告因誣告案件，經自訴人提起自訴，本院判決如后：
    主  文
丙○○無罪。
    理  由
一、本件自訴意旨略以︰被告丙○○明知自訴人並無對昊亞有限
    公司（下稱昊亞公司）之上游廠商即聖達針織社、泉詠針織
    有限公司（下稱泉詠公司）強行索佣、收受回扣，亦無洩漏
    昊亞公司業務秘密或散佈不實言論以損毀昊亞公司名譽等情
    事，詎被告丙○○為要脅自訴人庚○○、乙○○需將所營公
    司（名隆紡織有限公司）事業結束，以退出商場之競爭，竟
    意圖使自訴人庚○○、乙○○受刑事處分，而故意以昊亞公
    司代表人之身分於93年4 月26日具狀向本院提起自訴，捏造
    虛偽不實之事實，誣告自訴人庚○○、乙○○背信、毀謗、
    妨害信用及洩漏業務上知悉工商秘密等罪名，經本院審理後
    ，認被告丙○○指訴之事非屬實在，而以93年度自字第37號
    刑事判決為無罪之諭知，經丙○○提起上訴，再經臺灣高等
    法院以94年度上易字第936 號刑事判決駁回上訴確定，因認
    被告丙○○涉犯刑法第169 條第1 項之誣告罪嫌云云。
二、自訴人認被告丙○○涉犯前揭誣告罪嫌，無非以本院93年度
    自字第37號刑事判決影本、臺灣高等法院94年度上易字第93
    6 號刑事判決影本、本院93年度自字第37號案刑事自訴狀影
    本、錄音帶譯文、說明書影本、傳真函影本，暨證人甲○○
    、戊○○、許婉真、丁○於本院93年度自字第37號案審理時
    之證詞，及被告丙○○於本院93年度自字第37號案93年7 月
    1 日審理時之陳述，為其論據；訊據被告固不諱於前揭時間
    ，以自訴人乙○○涉犯背信罪嫌、業務侵占罪嫌、洩露業務
    秘密罪嫌、加重毀謗罪嫌及妨害信用罪嫌，及被告庚○○涉
    犯背信罪嫌、業務侵占罪嫌、洩露業務秘密罪嫌為由，具狀
    向本院提出自訴等情，惟堅決否認有何誣告犯行，辯稱︰伊
    所提出之自訴均有所根據，關於乙○○向聖達針織社收取回
    扣之事，伊提出自訴時係依憑王銘山所製作之貨款明細表，
    至於乙○○向泉詠針織社收取回扣部分，係因伊之公司人員
    己○○向泉詠公司負責人甲○○詢問過訂單之報價，發現有
    價差，且相同貨品賢記公司亦僅報價2.5 元，即足令人生懷
    疑，而乙○○係名隆公司之董事，且庚○○為該公司之負責
    人，依名隆公司色紗託織單其上生管亦有「王」字之簽署，
    則名隆公司向三億公司、唐康公司搶單之行為，即令人懷疑
    被告乙○○有洩露昊亞公司業務機密，乙○○亦確有散布傳
    真函，則伊追訴乙○○毀謗之罪責，即屬有因，且依證人丁○之證詞，乙○○確有領走布卡未歸還之情形，伊才提出自
    訴等語。
三、按犯罪事實應依證據認定之，無證據不得認定其犯罪事實，
    又不能證明被告犯罪者，應諭知無罪之判決，刑事訴訟法第
    154 條第2 項、第301 條第1 項定有明文。又當事人得聲請
    法院調查證據，而法院為發見真實，亦得依職權調查證據，
    但限於維護公平正義或對被告之利益有重大關係之事項為限
    ，修正刑事訴訟法第163 條第1 、2 項定有明文。故法院固
    得依職權調查證據，但並無蒐集證據之義務。蒐集證據乃檢
    察官或自訴人之職責，事實審法院應以調查證據為其主要職
    責，其調查之範圍，亦以審判中所存在之一切證據為限，案
    內不存在之證據，即不得責令法院為發現真實，應依職權從
    各方面蒐集證據（最高法院91年度臺上字第5846號判決可資
    參照）。復按誣告罪之成立，須其申告內容完全出於憑空捏
    造，若所告尚非全然無因，祇因缺乏積極證明致被誣告人不
    受追訴處罰者，尚難遽以誣告論罪，最高法院43年台上第25
    1 號判例可資參照；又誣告罪之成立，以告訴人所訴被訴人
    之事實必須完全出於虛構為要件，若有出於誤會或懷疑有此
    事實而為申告，以致不能證明其所訴之事實為真實，縱被訴
    人不負刑責，但告訴人並非當然成立誣告罪，如果在積極方
    面尚無證據證明其確係故意虛構，告訴人本缺誣告之故意，
    仍不能遽以誣告罪相繩，最高法院44年台上字第892 號及46
    年台上字第927 號判例、59年台上字第581 號判例亦可參照
    。
四、經查：
  （一）本院調閱臺灣高等法院93年度上易字第936 號案卷全卷
        （原審卷即本院93年度自字第37號案卷），依被告於本
        院93年度自字第37號案所提之刑事自訴狀之記載，其意
        旨略以：「(1)被告乙○○於民國89年起即任職於自訴人
        昊亞有限公司（下稱昊亞公司），其於91年7 月間起至
        92 年9月份止，與其夫即被告庚○○基於共同之犯意聯
        絡，利用乙○○擔任自訴人公司業務經理職務之便，以
        不給好處就不予下單之方式，連續多次由乙○○或乙○○、庚○○共同以電話或面談方式向聖達針織社負責人
        王銘山以每件（片）一至二十元不等之單價強行收取回
        扣，並要求須以現金方式給付回扣，上開回扣均由王銘
        山親送至乙○○位於臺北縣新莊市○○路○段16號住所
        門前交予乙○○、庚○○或其所指定之人，乙○○以此
        方式得手多次，迄今共獲得新臺幣 (下同）1,222,734
        元之不法利益，致生損害於自訴人，因認被告二人此部
        分行為均係涉犯刑法第342 條第1 項之背信罪嫌。(2)被
        告乙○○任職於自訴人公司期間，復與被告庚○○另行
        設立名隆紡織股份有限公司（下稱名隆公司），並由庚○○擔任負責人，從事與自訴人相同之業務。詎被告乙○○身為自訴人公司業務經理，對公司之營業機密（如
        底價、成本、往來廠商等）本有保密義務，竟與庚○○
        為圖利名隆公司而基於共同之犯意聯絡，於92年8 月13
        日至其離職前間之不詳時日，由乙○○利用職務之便，
        將自訴人與配合廠商三億針織有限公司（下稱三億公司
        ）間較低之底價洩露予庚○○，致名隆公司得以相同之
        底價向三億公司下單，並因此降低生產成本，而得對自
        訴人之客戶進行「搶單」行為，足生損害於自訴人，因
        認被告二人此部分之行為係涉犯刑法第317 條洩漏業務
        秘密罪嫌及同法第342 條第1 項之背信罪嫌。(3)被告乙○○復利用擔任業務經理之便，於92年12月間勸請唐康
        公司經理王美蓉將本應下單予自訴人之訂單，以相同之
        價格將部分訂單轉單予名隆公司，致生損害於自訴人，
        因認被告乙○○此部分之行為係涉犯刑法第317 條洩漏
        業務秘密罪嫌及同法第342 條第1 項之背信罪嫌。(4)被
        告乙○○又與被告庚○○基於共同之犯意聯絡，由乙○○於93年3 月23日，自行決定向自訴人之上游泉詠針織
        有限公司（下稱泉詠公司）下單，並對自訴人公司負責
        人丙○○陳稱一開始泉詠公司就褲口加工事宜報價為每
        件5 元，經其出面斡旋後降為每件4.5 元等語，然嗣後
        自訴人於同年4 月2 日就同樣貨品之加工費用詢價於第
        三人賢記公司，該公司覆稱此等加工作業每件加工費僅
        需2.5 元，同時自訴人亦委請公司內業務人員丁○，向
        泉詠公司聯絡人甲○○就同一貨品再次詢價，所得報價
        亦為每件2.5 元。上開情事經自訴人發覺後，自訴人即
        取消該張訂單，故乙○○顯係意圖從中牟利，強行向廠
        商索取每件2 元之佣金，迫使廠商不得不提高報價，因
        認被告二人此部分行為均係涉犯刑法第342 條第2 項、
        第1 項之背信未遂罪嫌。(5)被告乙○○任職於自訴人公
        司期間，與被告庚○○基於共同之犯意聯絡，連續將自
        訴人公司特殊之影印用紙至少二張侵占入己，用來印製
        名隆公司之樣品布卡，藉以圖利自己與名隆公司，因認
        被告二人此部分之行為係涉犯刑法第336 條第2 項之業
        務侵占罪嫌。(6)被告乙○○任職於自訴人公司期間，與
        被告庚○○基於共同之犯意聯絡，連續將其所管領自訴
        人公司所有之樣品布卡共計252 張侵占入己，未於離職
        時辦理交接，因認被告二人此部分之行為係涉犯刑法第
        336 條第2 項之業務侵占罪嫌。(7)被告乙○○基於損害
        自訴人商譽之意圖，偽載「昊亞公司污衊其在職期間收
        受廠商餽贈，並拒發薪水與紅利」等語，並以傳真方式
        全面散佈於自訴人之往來廠商，致使自訴人之往來廠商
        誤以為自訴人故意苛扣員工薪水，甚或發生財務困難而
        不願與自訴人往來，致生損害於自訴人公司之信用，因
        認被告乙○○此部分之行為涉犯刑法第310 條第2 項之
        加重毀謗罪嫌及同法第313 條之妨害信用罪嫌。」等語
        ，合先敘明。
  （二）就被告丙○○於本院93年度自字第37號案所指乙○○、
        庚○○向聖達針織社收取回扣部分：
        被告於本院93年度自字第37號案所指訴乙○○、庚○○
        向聖達針織社收取回扣部分，係以該案自訴狀所附自證
        一即聖達針織社與昊亞公司間貨款明細表為其論據，而
        該等貨款明細表係由聖達針織社負責人王銘山所製作，
        且該等貨款明細表「佣金」欄之數目即是代表乙○○向
        其收取之回扣等情，已據證人王銘山於本院93年自字第
        37號案審理時證述在卷（見93年度自字第37號案影印卷
        第155 頁），參諸該等貨款明細表係由王銘山提供予被
        告之事實，亦據證人王銘山於臺灣高等法院94年度上易
        字第510 號民事案件審理時證述綦詳（見臺灣高等法院
        94年度上易字第510 號案影印卷第4 頁），縱認證人王
        銘山於該案審理時所指證乙○○收取回扣，庚○○並在
        場乙節無足採信，然證人王銘山既係聖達針織社之負責
        人，且乙○○亦於任職昊亞公司期間與聖達針織社有業
        務上之接觸，此亦為乙○○所不爭（見93年度自字第37
        號案影印卷第140 頁），則證人王銘山所提供被告載有
        乙○○收取回扣之貨款明細表，即足令被告就乙○○、
        庚○○向聖達針織社收取回扣乙事為合理之懷疑，其嗣
        具狀指訴乙○○、庚○○涉有背信罪嫌，應係出於懷疑
        ，並無誣告之故意。
  （三）就被告丙○○於本院93年度自字第37號案所指乙○○洩
        露昊亞公司營業機密予庚○○，使庚○○所開設之名隆
        公司得以向三億公司下單，並使唐康公司轉單予名隆公
        司部分：
        查被告於本院93年度自字第37號案所提自證十二即名隆
        公司領片託織單與昊亞公司託織單（見93年度自字第37
        號案影印卷第116 頁至第119 頁），確係內容真正之文
        書之事實，已據證人即三億公司負責人戊○○於本院93
        年度自字第37號案審理時證述屬實（見93年度自字第37
        號案影印卷第166 頁），依該二家公司託織單之記載，
        該二家公司均下單予三億公司，下單之工繳價格均為每
        公斤7 元，證人戊○○於本院93年度自字第37號案審理
        時亦不諱確有此情（見93年度自字第37號案影印卷第16
        4 頁），而乙○○確與三億公司、唐康公司人員有業務
        上之接觸，名隆公司確實曾經下單予三億公司，唐康公
        司亦確實下單予名隆公司等事實，亦為乙○○、庚○○
        所不爭（見93年度自字第37號案影印卷第140 頁及第14
        1 頁），再參以庚○○為乙○○之配偶，庚○○為名隆
        公司之負責人，乙○○則為名隆公司之董事等情，有被
        告於本院93年度自字第37號案所提乙○○身分證影本、
        名隆公司基本資料查詢表可稽（見93年度自字第37號案
        影印卷第39頁至第40頁，及第48頁），則乙○○既任職
        於昊亞公司，且與昊亞公司之合作廠商三億公司、唐康
        公司有業務上接觸，惟乙○○卻身兼名隆公司之董事，
        且其夫庚○○所開設之名隆公司與三億公司、唐康公司
        往來之業務亦與昊亞公司相同，凡此均足致使身為昊亞
        公司負責人之被告，合理懷疑乙○○洩露昊亞公司營業
        機密予庚○○，以使名隆公司得以向昊亞公司之合作廠
        商搶單，被告以此為由具狀指訴乙○○、庚○○涉有背
        信罪嫌及洩露業務秘密罪嫌，亦係出於懷疑，並無誣告
        之故意。自訴代理人雖聲請傳喚證人戊○○，以查明被
        告於提起前案自訴前是否有先向戊○○查證上情，證人
        戊○○經本院合法傳喚未到庭，惟依被告於本院93年度
        自字第37號案所提自證十二即名隆公司領片託織單與昊
        亞公司託織單、乙○○身分證影本、名隆公司基本資料
        查詢表，及前揭論證，已足認被告具狀指訴乙○○、庚○○涉有上揭犯罪事實，係出於合理之懷疑，本院認並
        無再予傳拘證人戊○○之必要，併此敘明。
  （四）就被告丙○○於本院93年度自字第37號案所指乙○○強
        行向昊亞公司往來廠商泉詠公司索取每件2 元之佣金，
        迫使泉詠公司提高報價部分：
        被告於本院93年度自字第37號案所提自證三昊亞公司色
        紗託織單，該託織單上所載之業務，確係由任職於昊亞
        公司之乙○○與泉詠公司負責人甲○○接洽等情，已據
        證人甲○○於本院審理時證述屬實（見本院95年10月12
        日審判筆錄第8 頁），而證人即昊亞公司公司職員己○○於本院審理時所證述其曾就該色紗託織單上之價格詢
        問甲○○，甲○○請其直接詢問乙○○乙節，雖為證人
        甲○○當庭否認（見本院95年10月12日審判筆錄第9頁
        ，及第10頁），惟姑不論昊亞公司人員事後究否再次向
        甲○○詢價，然證人己○○於本院審理時復證稱：之前
        伊等都是與聖達社接洽，後來因為聖達社表示材質不好
        織造，價位無法接受，直接向乙○○表示不願意接下這
        筆訂單，但是被告都不清楚，都是交給伊等去接洽，後
        來伊去問賢記公司後，伊先向經理報告後，經理才向丙○○報告賢記公司與泉詠公司的報價有差價的事情，後
        來伊等才和賢記公司交易，而沒有和泉詠公司交易，當
        時伊有懷疑為何其中有價差，普通交易時，由生管人員
        把材質樣品拿給代工廠，而不是由業務人員拿給代工廠
        ，但是伊還沒有和泉詠公司接洽之前，甲○○已經拿到
        這個材質的樣本，被告來問伊為何有這麼大的價差，伊
        告訴他，工繳二點五元應該是原有的行情，以前的報價
        都太高了，且也不應該是業務人員拿樣本給代工廠等語
        （見本院95年10月12日審判筆錄第13頁至第14頁），足
        徵被告係基於昊亞公司人員己○○所查得賢記公司與泉
        詠公司就同樣貨品加工費用之報價有差異，及聽聞己○○所提及按照正常交易不應由業務人員交付樣本予泉詠
        公司乙節，遂出於懷疑而以織廠欄分別載為泉詠公司、
        賢記公司之昊亞公司色紗託織單二份為論據（見93年度
        自字第37號案影印卷第36頁至第37頁），指訴乙○○有
        前揭行為而涉有背信未遂罪嫌，亦難認被告有何誣告之
        故意。
  （五）就被告丙○○於本院93年度自字第37號案所指乙○○、
        庚○○共同將昊亞公司所有之樣品布卡252 張侵占入己
        部分：
        證人即昊亞公司業務經理許婉真於本院93年度自字第37
        號案審理時證稱：乙○○離職後，整理目錄才發現被抽
        掉很多樣品布卡，當時公司會經手樣品布卡除了乙○○
        外，還有業務部丁○小姐，後來就是她發現怎麼少了那
        麼多等語（見93年度自字第37號案影印卷第169 頁），
        而證人丁○於該案審理時亦證稱：伊與乙○○在公司同
        一個部門共事，乙○○的習慣是會拿走布卡，伊會找不
        到，後來乙○○離職的時候，要全部歸位，後來公司有
        請一位小妹將樣品布卡歸位，但有很多找不到等語（見
        93年度自字第37號案影印卷第170 頁至第173 頁），雖
        證人丁○亦證稱：並未親眼見到乙○○將樣品布卡帶離
        公司等語（見93年度自字第37號案影印卷第173 頁），
        然依證人丁○、許婉真所述，乙○○之前任職昊亞公司
        時之使用習慣，常將樣品布卡取出後未加以歸位，且於
        乙○○離職後，昊亞公司之職員丁○亦發覺乙○○經手
        之樣品布卡有短少之情形，亦足使人懷疑乙○○侵占該
        等短少之布卡，從而，被告依昊亞公司職員丁○之指陳
        ，指訴乙○○、庚○○有此部分之行為而涉業務侵占罪
        嫌，實無足認定被告有何誣告之故意。
  （六）就被告丙○○於本院93年度自字第37號案所指乙○○、
        庚○○共同侵占昊亞公司影印用紙二張，及乙○○散布
        載有「昊亞公司污衊其在職期間收受廠商餽贈，並拒發
        薪水與紅利」等語之傳真函予昊亞公司往來廠商部分：
        查乙○○利用昊亞公司影印機及二張影印紙影印名隆公
        司之樣品，且乙○○確有傳真載有「昊亞公司污衊其在
        職期間收受廠商餽贈，並拒發薪水與紅利」等語之函予
        昊亞公司往來廠商等事實，已為乙○○、庚○○所不爭
        （見本院93年度自字第37號案影印卷第141 頁），雖該
        等事實，經本院93年度自字第37號刑事判決以不具實質
        違法性（指侵占影印用紙之行為）及屬刑法第311 條第
        1 款所規定「因自衛、自辯或保護合法之利益者」之情
        形（指散布傳真信函之行為），而諭知乙○○、庚○○
        無罪（此有自訴人所提之本院93年度自字第37號刑事判
        決影本在卷可憑），然被告於該案自訴狀所指乙○○利
        用昊亞公司影印機及二張影印紙影印名隆公司之樣品，
        且乙○○傳真載有「昊亞公司污衊其在職期間收受廠商
        餽贈，並拒發薪水與紅利」之內容，既非出於憑空捏造
        ，尚難遽以誣告罪相繩。
五、綜上，被告於本院93年自字第37號案所指訴自訴人乙○○、
    庚○○涉犯背信、業務侵占、洩露業務秘密、加重誹謗、妨
    害信用等情，固有出於被告合理懷疑者，抑有進者，被告所
    指訴之部分內容並非出於虛構，縱然自訴人乙○○、庚○○
    因證據不足或行為不具實質違法性而經判決無罪確定，惟被
    告主觀上既無誣告之故意，依上揭最高法院判例之意旨，自
    難科以誣告罪責，自訴人對於本件所起訴之被告誣告犯罪事
    實，依其所提本院93年度自字第37號刑事判決影本、臺灣高
    等法院94年度上易字第936 號刑事判決影本、本院93年度自
    字第37號案刑事自訴狀影本、錄音帶譯文、說明書影本、傳
    真函影本，暨證人甲○○、戊○○、許婉真、丁○於本院93
    年度自字第37號案審理時之證詞，及被告丙○○於本院93年
    度自字第37號案93年7 月1 日審理時之陳述，均不足為被告
    有罪之積極證明，且無從說服本院以形成被告有罪之心證，
    揆諸前揭說明，基於無罪推定之原則，自應為被告無罪判決
    之諭知。
據上論斷，應依刑事訴訟法第343 條、第301 條第1 項，判決如
主文。
中    華    民    國    95    年    10    月    26    日
                  刑事第十四庭  審判長法  官  林海祥
                                      法  官  朱敏賢
                                      法  官  汪怡君
上列正本證明與原本無異。
如不服本判決，應於判決送達後10日內向本院提出上訴狀（應附
繕本），上訴於臺灣高等法院。
                                      書記官  陳金鳳
中    華    民    國    95    年    10    月    26    日


司法院資訊處製作；財團法人民間司法改革基金會備份。
